臺灣高等法院民事判決
                                    108年度重上字第483號
上  訴  人  林惠珍  
            林沅臻  
共      同
訴訟代理人  鄭庭壽律師
被  上訴人  林冠德  
訴訟代理人  張克西律師
            陳宏彬律師
            林芝羽律師

上列當事人間請求塗銷所有權移轉登記等事件，上訴人對於中華
民國108年4月8日臺灣新北地方法院108年度重訴字第64號第一審
判決提起上訴，本院於109年2月18日言詞辯論終結，判決如下：
    主      文
上訴駁回。
第二審訴訟費用由上訴人負擔。
    事實及理由
壹、程序方面：
一、按確認法律關係成立或不成立之訴，非原告有即受確認判決
    之法律上利益者，不得提起之，民事訴訟法第247條第1項前
    段定有明文。所謂有即受確認判決之法律上利益，係指因法
    律關係之存否不明確，致原告在私法上之地位有受侵害之危
    險，而此項危險得以對於被告之確認判決除去之者而言，最
    高法院42年台上字第1031號判決先例、75年度台上字第2534
    號判決意旨同此見解。因此，就他人間之法律關係，主張法
    律關係存在之人對於否定法律關係存在之人即得提起確認之
    訴，以確認其法律關係成立或不成立。經查上訴人主張被上
    訴人與林加祥間就坐落新北市○○區○○段000地號權利範圍10
    萬分之1303土地，及其上同段0000、0000建號即門牌號碼新
    北市○○區○○路0段00號00樓、00號00樓房屋（下合稱系爭不
    動產）所為買賣關係不存在，為被上訴人所否認，則上訴人
    自得以被上訴人為對象提起確認之訴，至於上訴人主張被上
    訴人侵害上訴人法律上之權利或任何法律上之地位是否屬實
    ，則屬其訴有無理由問題，合先敘明。
二、次按當事人不得於第二審程序提出新攻擊或防禦方法。但對
    於在第一審已提出之攻擊或防禦方法為補充者，不在此限，
    此觀民事訴訟法第447條第1項第3款規定自明。被上訴人雖
    於第二審訴訟程序始以縱若如上訴人主張，訴外人林加祥將
    系爭不動產移轉登記與被上訴人係通謀虛偽，依民法第87條
    第2項規定，林加祥與被上訴人間之贈與行為仍為有效等語
    為抗辯。核屬對於其在第一審已提出林加祥與被上訴人間就
    系爭不動產買賣及所有權移轉登記，非通謀虛偽之防禦方法
    為補充，依前揭規定，應許其提出。至關於上訴人於本院提
    出分配表（見本院卷第113頁），僅係就其原審及本院準備
    程序中所主張，系爭不動產不應分配被上訴人之攻擊方法為
    補充，並予敘明。
貳、實體方面：
一、上訴人起訴主張：兩造父親林加祥於民國(下同)106年6月12
    日死亡，其遺產由兩造繼承。系爭不動產原係林加祥所有，
    林加祥生前與被上訴人為避免系爭不動產於林加祥死後列入
    遺產，於106年5月25日通謀而為虛偽買賣系爭不動產之意思
    表示，並於同年6月3日向新北市新莊地政事務所送件，於同
    年月5日辦畢系爭不動產所有權移轉登記與被上訴人，致伊
    等不能就系爭不動產為繼承，已損害並侵占伊等應繼承之遺
    產，伊得先位請求確認被上訴人與林加祥間就系爭不動產所
    為買賣關係不存在，並依民法第184條第1項前段、第113條
    之規定，請求被上訴人塗銷系爭不動產於106年6月5日以買
    賣為原因之所有權移轉登記。縱認系爭不動產買賣契約有效
    ，惟系爭不動產買賣及移轉所有權行為，係有害於伊等之繼
    承權，伊得備位依民法第244條第1、2、4項規定，聲請撤銷
    被上訴人與林加祥間之詐害行為及請求被上訴人塗銷該移轉
    登記，回復至林加祥名下等語，爰先位聲明：㈠確認被上訴
    人與林加祥間就系爭不動產所為買賣關係不存在。㈡被上訴
    人應將系爭不動產於106年6月5日經新北市新莊地政事務所
    莊登字第132710號收件以買賣為原因所為之債權行為及所有
    權移轉登記予以塗銷，回復登記為林加祥所有；備位聲明：
    ㈠被上訴人與林加祥間於106年5月25日就系爭不動產所為之
    買賣行為應予撤銷。㈡被上訴人應將系爭不動產於106年6月5
    日經新北市新莊地政事務所莊登字第132710號收件以買賣為
    原因所為之所有權移轉登記予以塗銷，回復登記為林加祥所
    有。
二、被上訴人則以：伊與林加祥於106年5月25日由陳明仁代書在
    場見證成立系爭不動產買賣契約，同日伊給付林加祥新臺幣
    (下同)420萬元，後續再以負擔清償林加祥之金融貸款約530
    萬之方式抵付其餘價金，買賣價金伊已給付完畢，林加祥與
    伊間對於系爭不動產之買賣非屬通謀虛偽。況上訴人於106
    年5月25日對於林加祥不具有任何債權，遑論繼承權亦未發
    生，上訴人對於林加祥本於所有權人地位處分系爭不動產之
    法律關係，並不具有確認利益，上訴人依民法第244條第1、
    2、4項規定請求為無理由。另上訴人對系爭不動產乃為特定
    物債權及物權行為之撤銷，依民法第244條第3項規定，亦不
    得為之等語，資為抗辯。
三、原審為上訴人敗訴之判決，上訴人不服提起上訴，補陳：被
           上訴人並無資力購買系爭不動產，且買賣價金低於
           市價，被上訴人復未實際支付價金與林加祥，即取
           得系爭不動產所有權，與不動產買賣市場之常規不
           符，是林加祥將系爭不動產移轉登記在被上訴人名
           下，為通謀虛偽買賣甚明。被上訴人與林加祥通謀
           虛偽買賣將系爭不動產移轉登記在被上訴人名下，
           已侵害伊等法律上特留分之繼承權利，伊等得依民
           法第184條第1項前段及第113條規定請求如先位訴之
           聲明。另伊等於107年1月9日繳清遺產稅時，始知悉
           被上訴人獨得系爭不動產，伊等於同年8月20日提起
           本件備位撤銷訴訟，並未逾民法第245條所定之1年
           除斥期間等語，上訴聲明為：㈠原判決廢棄。㈡先位
           請求：⒈ 確認被上訴人與林加祥間就系爭不動產所
           為買賣關係不存在。⒉ 被上訴人應將系爭不動產於1
           06年6月5日經新北市新莊地政事務所莊登字第13271
           0號收件以買賣為原因所為之債權行為及所有權移轉
           登記予以塗銷，回復登記為林加祥所有。㈢備位請求
           ：⒈ 被上訴人與林加祥間於106年5月25日就系爭不
           動產所為之買賣行為應予撤銷。⒉ 被上訴人應將前
           項不動產於106年6月5日經新北市新莊地政事務所莊
           登字第132710號收件以買賣為原因所為之所有權轉
           移登記予以塗銷，回復登記為林加祥所有。
    被上訴人補陳：上訴人應先就其主張伊與林加祥間通謀虛偽
    事實負舉證責任。林加祥既在生前就以買賣為登記原因移轉
    系爭不動產所有權與伊，與遺囑無關，且未侵害上訴人法律
    上之權利或任何法律上之地位，上訴人不得提起本件確認訴
    訟。縱若上訴人認訴外人林加祥將系爭不動產移轉登記與伊
    目的係贈與，依民法第87條第2項規定，林加祥與伊間之贈
    與行為仍為有效。另上訴人於106年7月12日委託律師發函予
    伊時，即知悉系爭不動產移轉登記事，卻遲至107年8月間始
    行使民法第244條撤銷權，顯已逾民法第245條所定之1年除
    斥期間等語，並答辯聲明：上訴駁回。
四、兩造不爭執事項：
  ㈠林加祥為兩造父親，於106年6月12日死亡，其遺產由兩造繼
    承。
  ㈡系爭不動產原為林加祥所有，於106年6月5日以買賣為登記原
    因，辦理所有權移轉登記至被上訴人名下，登記之原因發生
    日期為106年5月25日。
五、上訴人主張林加祥生前與被上訴人為避免系爭不動產於林加
    祥死後列入遺產，於106年5月25日為通謀虛偽買賣系爭不動
    產之意思表示，並於同年6月3日送件，同年月5日辦畢系爭
    不動產所有權移轉登記與被上訴人，致伊等不能就系爭不動
    產為繼承，已損害並侵占伊等應繼承之遺產，爰先位請求確
    認被上訴人與林加祥間就系爭不動產所為買賣關係不存在，
    並依民法第184條第1項前段、第113條請求被上訴人塗銷106
    年6月5日系爭不動產之移轉登記，回復至林加祥名下。並主
    張縱認系爭不動產買賣契約有效，惟系爭不動產買賣及移轉
    所有權行為有害於伊等之繼承權，爰備位依民法第244條第1
    、2、4項規定，聲請撤銷被上訴人與林加祥間之詐害行為及
    請求被上訴人塗銷該移轉登記，回復至林加祥名下等語，為
    被上訴人所否認，並以前詞置辯。則本件主要爭點在於：㈠
    被上訴人與林加祥所為系爭不動產之買賣及所有權移轉登記
    ，是否為通謀虛偽意思表示？㈡被上訴人與林加祥間所為系
    爭不動產買賣行為，有無侵害上訴人法律上之權利或任何法
    律上之地位？㈢上訴人得否依民法第184條第1項前段、第113
    條之規定，請求被上訴人塗銷系爭不動產於106年6月5日以
    買賣為原因之所有權移轉登記，回復登記為林加祥所有？㈣
    上訴人得否依民法第244條第1、2、4項規定，請求撤銷被上
    訴人與林加祥間之所謂詐害行為及請求被上訴人塗銷該移轉
    登記，回復至林加祥名下？㈤上訴人於107年8月20日起訴行
    使民法第244條撤銷權，有無逾同法第245條所定之1年除斥
    期間？
六、被上訴人與林加祥所為系爭不動產之買賣及所有權移轉登記
    ，並非通謀虛偽意思表示:
  ㈠按民法第87條第1項所謂通謀虛偽意思表示，乃指表意人與相
    對人互相故意為非真意之表示而言，故相對人不僅須知表意
    人非真意，並須就表意人非真意之表示相與為非真意之合意
    ，始為相當，若僅一方無欲為其意思表示所拘束之意，而表
    示與真意不符之意思者，尚不能指為通謀而為虛偽意思表示
    。在贈與或買賣契約，亦不能僅因契約當事人間有特殊親誼
    關係或價金之交付不實，即謂該贈與或買賣係通謀虛偽成立
    。最高法院86年度台上字第3865號民事判決意旨採相同見解
    。
  ㈡上訴人主張林加祥與被上訴人通謀虛偽而為系爭不動產之買
    賣侵害其繼承權、損害其就系爭不動產為遺產繼承云云，為
    被上訴人所否認。經查：
  ⒈本件被上訴人與兩造之被繼承人林加祥於106年5月25日透過
    陳明仁代書在場見證下成立系爭不動產買賣契約，同日被上
    訴人以冠彥工程行林冠德國泰世華銀行帳戶000000000000號
    匯款20萬元，匯入林加祥新北市○○區○○○○0000000000000號
    ，均有系爭不動產買賣契約書及匯出匯款憑證可稽（見原審
    卷第101至106頁、本院卷第279頁）。而林加祥之印鑑證明
    係由伊本人於106年5月23日親自前往新莊戶政事務所辦理，
    於當日12時27分46秒核發，復有新北○○○○○○○○108年10月21
    日函可證（見本院卷第235至237頁)，並非委由被上訴人代
    為辦理，自堪信實。
  ⒉嗣被上訴人雖依林加祥指示由其彰化銀行ＯＯ分行帳戶（憑卡
    融資）00000000000000號提領400萬元，匯入林加祥新北市○
    ○區○○○○0000000000000號作為買賣價金給付，有匯款申請書
    兼取款憑條及活期儲蓄存款影本可證（見本院卷第61、67頁
    ），但後續被上訴人仍於106年8月22日由其00000000000000
    帳號轉帳提出金額5,372,652元負擔清償被繼承人林加祥彰
    化商業銀行ＯＯ分行帳號00000000000000號之貸款餘額5,343,
    657元，有彰化商業銀行ＯＯ分行108年12月4日函附交易明細
    可考（見本院卷第287至291頁）。足證林加祥與被上訴人間
    之買賣非虛，雙方間存有買賣系爭不動產之債權行為之意思
    表示一致，林加祥確實要將系爭不動產出賣予被上訴人，而
    被上訴人亦同意，除給付第一期款外，且負擔後續貸款抵付
    尾款價金，並無通謀虛偽。至被上訴人是否另外將林加祥新
    北市○○區○○○○0000000000000號款項花用或用於支付林加祥
    之各項開銷，則屬另一法律關係，與系爭買賣是否通謀虛偽
    意思表示無關，附此敘明。
  ⒊再參酌證人蔡麗雲偵查中證述:被害人（按指林加祥）找伊，
    只說要過不動產物件給兒子，問伊有無認識的代書，…，他
    只說他生病要賣給兒子，所以伊介紹被告陳明仁，請被害人
    與代書聯繫等語；及訴外人廖均蕙偵查中證述:新北市○○區○
    ○路0段00號00樓房屋及土地，被害人生前是分配給被告林冠
    德，被害人在伊面前有說過，該房屋目前仍出租中，租金由
    伊收給被告林冠德等語，有臺灣新北地方檢察署108年度偵
    續字第133號不起訴處分書（見本院卷第321至327頁）記載
    可參。被上訴人於林加祥死亡前即因林加祥之同意將套房出
    租管理收益，而依據林加祥104年8月14日所立遺囑確係將系
    爭不動產分配予被上訴人，有遺囑可考（見本院卷第47頁）
    ，被上訴人於林加祥死亡前即實質取得系爭不動產所有權，
    亦證林加祥與被上訴人確曾對於系爭不動產之買賣確實意思
    表示合致。 
  ⒋因買賣是否出於通謀虛偽意思表示，與買賣價金是否確實支
    付或已否以債權抵償（付），並無必然之關係，價金即使仍
    未確實支付，不即表示未有效成立買賣；況本件林加祥與被
    上訴人為父子關係，所為買賣移轉原因多端，故價金是否不
    合行情，不得單以一般市價為斷，上訴人徒以被上訴人價金
    未支付完竣，價金不合理，即認與被繼承人林加祥間未成立
    買賣關係，並非可採。
  ㈢本院既認被上訴人與林加祥所為系爭不動產之買賣及所有權
    移轉登記，並非通謀虛偽意思表示，則被上訴人抗辯縱若如
    上訴人主張認被繼承人林加祥實際上係贈與被上訴人系爭不
    動產，依民法第87條第2項規定，「虛偽意思表示，隱藏他
    項法律行為者，適用關於該項法律行為之規定。」；林加祥
    與被上訴人間之贈與行為仍為有效一節，無再論究必要。
七、被上訴人與林加祥間所為系爭不動產買賣行為，並無侵害上
    訴人法律上之權利或任何法律上之地位，上訴人不得依民法
    第184條第1項前段、第113條規定，請求被上訴人塗銷系爭
    不動產於106年6月5日以買賣為原因之所有權移轉登記，回
    復登記為林加祥所有：
  ㈠按民法第1147條規定：「繼承，因被繼承人死亡而開始。」
    ；第1148條第1項規定：「繼承人自繼承開始時，除本法另
    有規定外，承受被繼承人財產上之一切權利、義務。但權利
    、義務專屬於被繼承人本身者，不在此限。」是繼承權係指
    被繼承人死亡時，繼承人包括的承繼被繼承人財產上權利義
    務之地位，繼承之效力，係於被繼承人死亡時始發生。因此
    ，繼承人在繼承開始前對於被繼承人財產上之權利，不過有
    因繼承開始而取得之期待權，並無所謂既得權，最高法院22
    年上字第799號判決先例要旨同此見解。而繼承人於被繼承
    人死亡前，固有將來可以繼承其遺產之期待權，惟被繼承人
    生前處分其財產，繼承人既不得為任何之異議，自不生其期
    待權被侵害之問題，最高法院88年度台上字第1662號裁判意
    旨採相同見解。
  ㈡本件兩造之被繼承人林加祥係於106年6月12日死亡，是兩造 
    就林加祥遺產之繼承權，依法於106年6月12日林加祥死亡時
    才開始。則兩造所得繼承之林加祥遺產，乃林加祥106年6月
    12日死亡當時屬於林加祥之財產。而系爭不動產雖原為林加
    祥所有，然已於林加祥生前之106年5月25日，經林加祥本於
    所有權人之地位出賣與被上訴人，並於106年6月5日辦理所
    有權移轉登記至被上訴人名下，而成為被上訴人所有之財產
    。是系爭不動產於林加祥死亡時，已非林加祥所有，而非屬
    林加祥之遺產。又依民法第765條規定：「所有人，於法令
    限制之範圍內，得自由使用、收益、處分其所有物，並排除
    他人之干涉。」，是林加祥生前，本得依法自由處分其所有
    之系爭不動產，不受任何人包含上訴人之干涉。因此，上訴
    人雖為林加祥之繼承人，然對於繼承開始之前之林加祥之財
    產，並無任何既得權利可以主張。林加祥生前如何處分其個
    人之財產、以何種方式處分其個人財產，均屬林加祥之權利
    ，上訴人無從為任何異議，自無所謂林加祥生前處分系爭不
    動產係不法侵害上訴人之繼承權或期待權可言。
  ㈢從而，本件上訴人並非林加祥之債權人，上訴人於林加祥生
    前對系爭不動產並無任何權利，林加祥生前將其所有之系爭
    不動產以買賣為原因移轉所有權登記與被上訴人，對上訴人
    皆不具備不法性可言，自均不構成侵害上訴人繼承權或何其
    他權利法律上地位之侵權行為。故上訴人以林加祥與被上訴
    人為系爭不動產之買賣，係侵害其繼承權損害其就系爭不動
    產為遺產繼承云云為由，先位依民法第184條第1項前段、第
    113條規定，請求被上訴人將系爭不動產於106年6月5日經新
    北市新莊地政事務所莊登字第132710號收件以買賣為原因所
    為之債權行為及所有權移轉登記予以塗銷，回復登記為林加
    祥所有，尚屬無據，應予駁回。
八、上訴人不得依民法第244條第1、2、4項規定，請求撤銷被上
    訴人與林加祥間之所謂詐害行為及請求被上訴人塗銷該移轉
    登記，回復至林加祥名下：
  ㈠按民法第244條規定「債務人所為之無償行為有害及債權者，
    債權人得聲請法院撤銷之。債務人所為之有償行為，於行為
    時明知有損害於債權人之權利者，以受益人於受益時亦知其
    情事者為限，債權人得聲請法院撤銷之。債務人之行為非以
    財產為標的，或僅有害於以給付特定物為標的之債權者，不
    適用前二項之規定。債權人依第一項或第二項之規定聲請法
    院撤銷時，得並聲請命受益人或轉得人回復原狀。但轉得人
    於轉得時不知有撤銷原因者，不在此限。」是民法第244條
    之撤銷權須由債權人對債務人行使，且必其債權於債務人為
    上項行為時，業已存在者為限，復該債權需非以給付特定物
    為標的之債權，始得行使此種撤銷權。此有最高法院72年度
    台上字第1355號、72年度台上字第3523號裁判要旨同此見解
    。
  ㈡本件兩造之被繼承人林加祥於生前之106年5月25日將其所有 
    之系爭不動產出售與被上訴人當時，上訴人對林加祥並無任
    何債權。換言之，上訴人並非林加祥之債權人，林加祥亦非
    上訴人之債務人，林加祥生前將系爭不動產以買賣為登記原
    因，辦理所有權移轉登記與被上訴人之債權行為與物權行為
    ，無論為有償或無償，皆為其基於所有權人地位所得自由為
    之，上訴人當時既非債權人，無權依民法第244條第1、2項
    規定請求撤銷。上訴人雖謂該買賣行為有害於上訴人之繼承
    權云云，然繼承權並非繼承人對被繼承人之債權，遑論林加
    祥於106年5月25日處分系爭不動產當時尚生存，繼承尚未開
    始，上訴人對於繼承開始之前，林加祥如何處分其個人之財
    產，並無權置啄，亦無任何既得權利可以主張，業如前述。
    是上訴人謂林加祥生前將其所有之系爭不動產出售與被上訴
    人係有害其繼承權，其得依民法第244條第1、2項規定請求
    撤銷云云，仍屬於法無據。
  ㈢又物權行為有獨立性及無因性，不因無為其原因之債權行  
    ，或為其原因之債權行為係無效而失效。因系爭不動產之移
    轉係林加祥所同意，系爭不動產縱如上訴人主張係假以買賣
    之名移轉登記於被上訴人名下，兩造間無買賣系爭不動產之
    合意云云，惟就移轉系爭不動產所有權於被上訴人名下之物
    權行為，被上訴人與林加祥業已明確相互意思表示合致，林
    加祥就是要使被上訴人取得系爭不動產所有權，被上訴人亦
    同意取得，並居於所有權人地位管理收益系爭不動產，而非
    屬通謀虛偽意思表示。上訴人復不能舉證證明系爭不動產所
    有權移轉之物權行為另具有無效原因，則上訴人依民法第87
    條第1項、第767條請求被上訴人塗銷系爭不動產所有權移轉
    登記，仍屬無據。
  ㈣職是，上訴人備位依民法第244條第1、2、4項規定，請求撤
    銷被上訴人與林加祥間於106年5月25日就系爭不動產所為之
    買賣行為，及請求被上訴人應將系爭不動產於106年6月5日
    經新北市新莊地政事務所莊登字第132710號收件以買賣為原
    因所為之所有權移轉登記予以塗銷，回復登記為林加祥所有
    ，為無理由，亦不應准許。
九、因上訴人已不得依民法第244條第1、2、4項規定，請求撤銷
     被上訴人與林加祥間之所謂詐害行為，則上訴人於107年8
    月20日起訴行使民法第244條撤銷權，有無逾同法第245條所
    定之1年除斥期間，不須再予審論。
十、綜上所述，上訴人先位之訴依民法第184條第1項前段、第11
    3條規定，請求確認被上訴人與林加祥間就系爭不動產所為
    買賣關係不存在，被上訴人應將系爭不動產於106年6月5日
    經新北市新莊地政事務所莊登字第132710號收件以買賣為原
    因所為之債權行為及所有權移轉登記予以塗銷，回復登記為
    林加祥所有；備位之訴依民法第244條第1、2、4項規定請求
    撤銷被上訴人與林加祥間於106年5月25日就系爭不動產所為
    之買賣行為，及被上訴人應將系爭不動產於106年6月5日經
    新北市新莊地政事務所莊登字第132710號收件以買賣為原因
    所為之所有權移轉登記予以塗銷，回復登記為林加祥所有，
    均為無理由，應予駁回。從而原審為上訴人敗訴之判決，並
    無不合。上訴論旨指摘原判決不當，求予廢棄改判，為無理
    由，應駁回上訴。
十一、本件事證已臻明確，兩造其餘之攻擊或防禦方法及所用之
      證據，經本院斟酌後，認為均不足以影響本判決之結果，
      爰不逐一論列，附此敘明。
十二、據上論結，本件上訴為無理由，依民事訴訟法第449條第1
      項、第78條、第85條第1項本文，判決如主文。
中    華    民    國   109    年    3    月    10    日
                  民事第十庭    
                      審判長法  官  黃嘉烈
                            法  官  高明德
                            法  官  陳筱蓉
正本係照原本作成。
如不服本判決，應於收受送達後20日內向本院提出上訴書狀，其
未表明上訴理由者，應於提出上訴後20日內向本院補提理由書狀
（均須按他造當事人之人數附繕本），上訴時應提出委任律師或
具有律師資格之人之委任狀；委任有律師資格者，另應附具律師
資格證書及釋明委任人與受任人有民事訴訟法第466 條之1第1項
但書或第2項（詳附註）所定關係之釋明文書影本。如委任律師
提起上訴者，應一併繳納上訴審裁判費。
中    華    民    國    109   年    3     月    10    日
                            書記官  章大富
附註：
民事訴訟法第466條之1（第1項、第2項）：
對於第二審判決上訴，上訴人應委任律師為訴訟代理人。但上訴
人或其法定代理人具有律師資格者，不在此限。
上訴人之配偶、三親等內之血親、二親等內之姻親，或上訴人為
法人、中央或地方機關時，其所屬專任人員具有律師資格並經法
院認為適當者，亦得為第三審訴訟代理人。